臺灣高等法院高雄分院刑事判決　　九十年度重上更(五)字第七七號
　　上　訴　人
　　即　被　告　甲○○
　　選任辯護人　田平安律師
右上訴人因貪污治罪條例案件，不服臺灣高雄地方法院八十七年度訴字第四九二號中
華民國八十七年三月十八日第一審判決（起訴案號：臺灣高雄地方法院檢察署八十六
年度偵字第二二五七二號），提起上訴，判決後，經最高法院第五次發回，本院判決
如左：
      主      文
原判決撤銷。
甲○○連續依據法令從事公務之人員，對於主管之事務，直接圖利，處有期徒刑壹年
肆月，褫奪公權壹年。緩刑年。
      事      實
一、甲○○原係高雄縣六龜鄉龍興國小校長（民國八十一年八月一日起至八十六年一
    月三十一日），並擔任該校辦理營養午餐業務組織之主任委員，主管該校營養午
    餐辦理業務，及經費審核之事務，為依據法令從事公務之人員，因在外交遊廣闊
    ，經常入不敷出，而積欠約新台幣（下同）一百餘萬元債務，每月又須清償借款
    利息及房屋貸款，乃思以其主任委員身分，借用台灣省政府教育廳補助該校營養
    午餐之輔導費及學童繳納之基本費、燃料費所組成之營養午餐經費，以支應所需
    ，且可不用支付利息，即基於圖得自己不法利益之概括犯意，自八十二年一月初
    某日起，連續多次向經管該校營養午餐經費之執行秘書周美施、王霰彩、張秀妃
    、林秀等人，每次借用一萬元至十萬元不等之金額，並書立借據，交經管人員收
    執，待有錢時全數清償，再取回借據，至八十五年七月十五日止，共計積欠四十
    六萬元，後經新任校長多次催討，至八十六年五月十三日始陸續將本息清償完畢
    ，計圖得免支出利息二萬五千二百零五元之不法利益。嗣於八十六年八月十九日
    甲○○於接受法務部調查局高雄縣調查站訊問時自白上情。
二、案經法務部調查局高雄縣調查站，移送臺灣高雄地方法院檢察署檢察官，偵查起
    訴。
      理      由
一、訊據上訴人即被告甲○○（下稱被告）對於右揭借用龍興國小營養午餐經費之事
    實坦承不諱，惟否認有圖利之犯行，辯稱：伊不知不能借用學校營養午餐經費云
    云。
二、惟查：
  (一)被告為龍興國小校長，依省政府規定擔任該校辦理營養午餐組織之主任委員，負
    責該營養午餐業務、經費收支之審核、監督之事實，業據被告於法務部調查局高
    雄縣調查站時自承不諱（見調查站筆錄第二頁背面、第三頁），並有台灣省各級
    學校辦理午餐供應及營養教育工作輔導考核實施計畫與考核要點、縣市政府教育
    局輔導考核學校午餐計畫學校注意事項、龍興國小營養午餐經費收支帳冊、存款
    簿（見見查局筆錄第十四頁以下）在卷可按，上開營養午餐經費收支帳冊內並有
    經被告審查核符之印文，足認有關營養午餐經費之收支情形，為被告所主管之事
    務；關於學校午餐經費是否得借予學校之人員乙節，經高雄縣政府函復本院稱：
    「有關學校午餐帳務依『台灣省國民小學校午餐計劃工作手冊』第七章，學校午
    餐費用收支帳務處理，其他未盡事宜，學校應按會計規定手續切實辦理，本縣『
    高雄縣各國民小學會計事務處理手冊』並未明文規定可否出借」，有高雄縣政府
    八八府教體字第一八七一八三號函附卷足憑（見本院上更(二)卷第五九頁），而依
    「台灣省國民中小學辦理學校午餐計劃工作手冊」第七章，學校午餐費用收支帳
    務處理規定，學校午餐經費，應設專帳處理，各項收支憑證（收支傳票）應蓋章
    完妥，並依收支程序切實處理，其表冊應隨時記載，當月月底即結帳，不得以任
    何理由拖延辦理，此有工作手冊可憑（外放證物袋），另教育部中部辦公室亦函
    稱：「依台灣省國民小學校午餐計劃工作手冊」第七章，學校午餐費用收支帳務
    處理之三有關帳務注意事項１規定：「午餐帳務應專帳處理」，因此午餐經費應
    專款專用，不得借予學校人員，此有該辦公室九十一年三月十五日九一教中（四
    ）字第０九一０五三七六三三號函在卷可憑（見本院重上更(五)卷第七六頁）。被
    告辦理該校營養午餐多年，焉有不知營養午餐經費不得私自挪用之規定？是其就
    此所辯委無可採。
  (二)被告多次借用龍興國小營養午餐經費，以供其私人繳納利息或房屋貸款之事實，
    已據被告在偵查中及原審坦承不諱，核與證人即辦理該校營養午餐業務之教師王
    霰彩、總務主任黃藝雄在高雄縣調查站、檢察官偵查中及本院調查中證述之情節
    相符（見調查站筆錄第八頁至第十三頁、偵查卷第十二頁背面第三行起、本院重
    上更(五)字第七七號卷第四十九頁），復有被告於八十五年七月十五日所書立之四
    十六萬元借據影本一紙在卷可憑（見調查站筆錄第二十一頁）。
  (三)雖證人即龍興國民小學總務主任黃藝雄於本院前審調時到庭證稱：他借錢時有私
    下告訴我會給利息，利息是向農會拿利息來計算云云。惟證人即承辦該校營養午
    餐經費人員周美施證稱：「沒提過利息的事」等語，證人林秀證稱：「我只是記
    帳，不知利息如何計算，是他交多少，我就收多少。」等語；證人王霰彩證述：
    「沒提到利息的事」、「我要離職他尚欠九萬元未還，我任職中他沒有還利息。
    」（本院上更(二)字第一七０號卷第四十八頁以下），證人張秀妃亦證述：「沒有
    給利息。」（本院同上卷第一二六頁背面）各等語，被告亦供稱：那時尚未提到
    利息（同上卷第三十三頁背面第一行）等語，是被告事後所辯：有說要給利息云
    云，顯與事實不符，證人黃藝雄所證：有私下告訴我會給利息云云，亦係事後迴
    護之詞，至被告最後八十六年五月十三日償還本金時，雖併支付利息二萬八千元
    ，亦係圖得不法利後所為彌補行為，均難為被告有利之認定。被告借款期間長達
    四年未支付利息，迄至離任後始於八十六年五月十三日還清借款時，始一併支付
    利息。而龍興國小營養午餐費係存放於高雄縣六龜鄉農會，當時該農會之活期存
    款利率為月息千分之二及千分之一‧二五０，有證人黃藝雄所提出存摺及利率調
    整一覽表在卷可按（見本院上更一字第四十一號卷第三十八、三十九頁），參以
    目前法定利率為週年百分之五，一般民間借貸利息更高，是被告有貪圖免支付利
    息之不法利益之犯意亦堪認定。
  (四)末應審究者為被告所圖得之利息為若干？證人周美施證述：「我印象中他有借有
    還，有借據。」、「我是記在一個私人筆記簿，隨手記在筆記簿，因校長均還清
    ，這筆記本搬家時丟棄，我沒有留下來，也沒有交給任何人。」等語；證人王霰
    彩證述：「我任職期間，八十二年八月至八十三年七月，當初記帳除帳簿外，沒
    有其他記事本，有些用鉛筆記在桌曆其他本子，後來就擦掉。」，其於調查站證
    述：「每次都有出借據，到歸還時才交還借條。」各等語，證人林秀於本院前審
    調查時證稱：「我印象中是有借據，除了借據外，沒有記在其他本子上，記帳只
    有帳簿而已，沒有其他日記本。」（本院上更(二)字第一七０號卷第一一一頁以下
    ），證人張秀妃亦證稱：「他寫借據給我們貼在帳簿後面，還的時候就換借據，
    他說帳簿不用記，我也沒有記在其他本子上。」（同上卷第一二六頁）各等語，
    而依帳冊記載亦僅有八十五年七月十五日「校長借支四十六萬元一筆及借據（四
    十六萬元）」一紙，足徵當時借貸均未依實際情形遂筆記帳，詳填會計紀錄。經
    本院選任王敏治會計師事務所查核鑑定結果，亦認：「經本會計師查核營養午餐
    經費帳冊之收支紀錄，除八十五年七月十五日將其累計借款餘額四十六萬元一次
    整筆記入帳冊外，其餘從八十二年間至八十五年七月十四日止，所有借款及還款
    之金額及日期，均未依實際情形詳填會計紀錄，無法確實核算其借款所應核計之
    相對利息金額」，有查核報告在卷可憑（見本院重上更(五)字第七七號卷第六十八
    頁背面）。另本院前審向高雄縣六龜鄉農會函調龍興國小中餐部明細帳，亦經覆
    稱：關於八十一年八月一日至八十四年二月廿七日部分資料係電腦上線前之資料
    ，因前任經辦人員已離職未移交清楚，以致無法查明等語（見本院上更二字第一
    七０號卷第一三八頁）。依認定不利於被告之事實須有積極之證據，如無不利於
    被告之證據，自應為被告有利之認定之證據法則，本院審酌證人周美施（任職自
    八十一年八月至八十二年七月）所證：「校長均已還清（按係指證人離職時）。
    」、「我確定一月和六月的存摺和帳簿如果有差距，就是他借走的。」（見本院
    上更(二)字第一七０號卷第一一一頁第三行及倒數第三行）等語，證人王霰彩（任
    職八十二年八月至八十三年九月）證稱：離職前他尚欠九萬元等語（同上卷第四
    十九頁倒數第四行）；而龍興國民小學八十五年七月十五日之會計帳冊上載有：
    校長暫借四十六萬元；八十六年四月九日校長還借款十萬元（見調查站卷第六三
    頁、六十七頁帳冊），及被告係於八十六年五月十三日還清借款等情，依法定利
    率週年利率百分之五計算結果，認被告圖得免支付利息之不法利益為二萬五千二
    百零五元（計算式詳如附表）。綜上所述，被告所辯不足採信，其犯行已堪認定
    。
三、核被告所為，係犯修正前貪污治罪條例第六條第一項第四款之對於主管之事務，
    直接圖利之圖利罪。又被告犯罪後，貪污治罪條例分別於八十五年十月修正，並
    於同年十月二十三日公布施行，該條款法定刑中之罰金刑由得併科新臺幣一百萬
    元以下，提高為得併科新臺幣三千萬元以下，於九十年十一月七日再度修正，此
    次僅就該條款之犯罪成立要件予以明確化，刑罰未再修正，經比較新舊法結果，
    舊法規定較有利於被告，應依刑法第二條第一項但書規定，應適用修正前之貪污
    治罪條例論罪科刑。被告先後多次圖利犯行，時間緊接、手段相同，觸犯犯罪構
    成要件相同之罪名，顯係基於概括犯意反覆為之，應依連續犯之規定論以一罪。
    再者，被告在高雄縣調查站初訊時已坦承犯行，足見其在偵查中已自白犯行，有
    高雄縣調查站筆錄可憑，應依修正前貪污治罪條例第八條之規定減輕其刑。末按
    ，本件所圖不正利益在五萬元以下，情節輕微，爰依修正前貪污治罪條例第十一
    條第一項規定，減輕其刑，並遞減之。
四、原審論罪科刑固非無見，惟（一）修正前貪污治罪條例第六條第一項第四款規定
    ，對於主管或監督之事務，直接或間接圖利，所稱之主管事務，係指對於自己所
    主掌管理與執行權責範圍內之事務而言，此種主管事務，無論主辦或兼辦，究係
    出於法令之直接授予或主管長官之事務分配，均非所問；至所謂監督事務，係指
    有權監督之權責範圍內事項，依法令有予監察督促之權限而言；即該事務雖非由
    其主掌管理與執行，然行為人對於該有直接主掌管理與執行者之權責事項，依法
    令有予以監察督促之權限之意。被告原係高雄縣六龜鄉龍興國小校長，並擔任該
    校辦理營養午餐業務組織之主任委員，負責辦理該校營養午餐及經費審核等事務
    ，是營養午餐經費之管理，為被告所主管之事務。原判決認監督事務，尚有未洽
    。（二）原判決未依修正前貪污治罪條例第十一條第一項減輕其刑，於法亦有未
    合。被告上訴意旨否認犯罪，雖無理由，惟原判決既有上開瑕疪，自應由本院將
    原判決撤銷改判。爰審酌被告前無未曾有任何犯罪前科，有台灣高雄地方法院檢
    察署刑案資料查註記錄表、台灣高等法院被告全國前案記錄表在卷可按，素行良
    好，一時失慮，致罹重典，犯後已全數返還借款等一切情狀，爰量處有期徒刑一
    年四月，併依同條例第十六條規定宣告褫奪公權一年。又如前所述，被告前此未
    曾受有期徒刑之宣告，本件歷經此近五年之偵審程序及科刑之判決，當知所警愓
    ，信無再犯之虞，且本案所圖得之利息非多，本院認對其所宣告之刑以暫不執行
    為適當，併宣告緩刑三年，以啟自新，並觀後效。
據上論結，應依刑事訴訟法第三百六十九條第一項前段、第三百六十四條、第二百九
十九條第一項前段、修正前貪污治罪條例第六條第一項第四款、第八條、第十六條、
第十一條第一項、刑法第十一條、第二條第一項但書、第五十六條、第十一條前段、
第三十七條第二項、第七十四條第一款，判決如主文。
本案經檢察官林應華到庭執行職務。
中    華    民    國     九十一     年       四       月     二十五   日
                              臺灣高等法院高雄分院刑事第四庭
                                  審判長法官  蕭權閔
                                        法官  陳啟造
                                        法官  李嘉興
右正本證明與原本無異。
如不服本判決應於收受本判決後十日內向本院提出上訴書狀，其未述上訴理由者，
並得於提起上訴後十日內向本院補提理由書狀（均須按他造當事人之人數附繕本)「
切勿逕送上級法院」。
                                      書記官  呂素珍
中    華    民    國     九十一     年       四       月     二十九   日
附錄：本判決論罪科刑法條：
修正前貪污治罪條例第六條第一項第四款
有左列行為之一者，處五年以上有期徒刑，得併科新臺幣一百萬元以下罰金：
四、對於主管或監督之事務，直接或間接圖利者。
附表：
┌─┬───┬─────┬───────┬───┬─────────┬─┐
│編│借  款│借款金額  │借  款  期  間│年利率│利  息  計  算  式│合│
│號│日  期│(新台幣)  │              │      │                  │計│
├─┼───┼─────┼───────┼───┼─────────┼─┤
│１│1.│七萬元    │1.至7.│５％  │70000×5％× 6\12 │  │
│  │      │          │日（證人周美施│      │＝1750元（六個月）│  │
│  │      │          │證稱：離職時還│      │                  │  │
│  │      │          │清）          │      │                  │  │
├─┼───┼─────┼───────┼───┼─────────┤  │
│２│8.1.│九萬元    │8.1.至9.│５％  │90000×5％× 1 1\2│元│
│  │      │          │日（證人王霰彩│      │＝4875元（十三個月│５│
│  │      │          │證稱：到離職前│      │）                │０│
│  │      │          │尚欠九萬元）  │      │                  │２│
├─┼───┼─────┼───────┼───┼─────────┤５│
│３│7.15.│四十六萬元│7.15.至4.9.│５％  │460000×5%× 8\12 │２│
│  │      │          │日（4.9.償還│      │+(460000×5%÷12÷│  │
│  │      │          │１０萬元）      │      │30×25＝15333+1597│  │
│  │      │          │              │      │＝16930元(八個月又│  │
│  │      │          │              │      │十五日）          │  │
├─┼───┼─────┼───────┼───┼─────────┤  │
│４│4.10.│三十六萬元│4.10.至5.13.│５％  │360000×5%× 1\12 │  │
│  │      │          │日（本息全部清│      │+(360000×5%÷12÷│  │
│  │      │          │償）          │      │30×3＝1500＋150＝│  │
│  │      │          │              │      │1650元（一個月又三│  │
│  │      │          │              │      │天）              │  │
└─┴───┴─────┴───────┴───┴─────────┴─┘
                                                                        Ｄ
